【裁判字號】    98,上易,361
【裁判日期】    980818
【裁判案由】    侵占
【裁判全文】
臺灣高等法院臺南分院刑事判決         98年度上易字第361號
上  訴  人  臺灣臺南地方法院檢察署檢察官
被      告  甲○○
上列上訴人因被告侵占案件，不服臺灣台南地方法院九十八年度
易字第五四七號中華民國九十八年四月十五日第一審判決（聲請
簡易判決處刑案號：臺灣台南地方法院檢察署九十八年度偵緝字
第三四○號，原審認不應以簡易判決處刑，改依通常程序審理）
，提起上訴，本院判決如下：
     主  文
上訴駁回。
     理  由
一、本件聲請簡易判決處刑意旨略以：被告甲○○於民國九十七
    年七月二十六日晚間八時三十分許，至乙○○所經營位於台
    南市○區○○路一九二號之「松興小客車租賃有限公司」，
    租用車牌號碼九七○-BZA號之重型機車（引擎號碼為E三七
    三E-一五五一三九號），約定於上揭時間起租用該車二十四
    小時，租金新台幣（下同）五百元，並應於同年月二十七日
    晚間八時三十分返還。詎被告竟意圖為自己不法之所有，未
    於翌日還車，將該機車作為自己之交通工具而據為己有。據
    此以觀，被告既明知租賃期限僅有一日，於租車隔日即應負
    返還義務，卻仍長期使用該車而拒不返還，因認被告涉犯刑
    法第三三五條第一項之侵占罪嫌。
二、原裁定以：按案件由犯罪地或被告之住所、居所或所在地之
    法院管轄，刑事訴訟法第五條第一項定有明文。另按侵占乃
    指易持有為所有之取得行為，行為人只要在客觀上明確顯示
    其不法之取得意圖，即可該當侵占行為，故本罪為即成犯，
    實施侵占行為時便同時發生侵占之結果，是犯罪結果地與行
    為地同為行為人起意侵占持有物之處，而與被害人之所在地
    無涉。查公訴意旨認被告向告訴人租用機車後，未依期歸還
    ，將之據為己有，因認被告涉有侵占罪嫌。然被告於警詢及
    偵查中始終否認侵占犯行，故無從確認其起意侵占之時點，
    亦無法確認被告起意侵占時，機車之所在地。此外，亦無事
    證顯示被告係在其管轄之台南縣市區域內起意將本案機車據
    為己有。依此，本案犯罪行為地與結果地均非其所轄區域。
    而被告之住所、居所或所在地亦非其所轄區域，從而其就本
    案應無管轄權，檢察官聲請簡易處刑，揆諸首開說明，自有
    未合，爰改以通常程序，不經言詞辯論，逕為諭知管轄錯誤
    之判決，並移送被告住所地所在之臺灣高雄地方法院審理。
三、檢察官上訴意旨略以：按案件由犯罪地或被告之住所、居所
    或所在地之法院管轄，刑事訴訟法第五條第一項定有明文。
    而所謂犯罪地，參照刑法第四條之規定，解釋上自應包括行
    為地與結果地二者而言。最高法院著有七十二年台上字第五
    八九四號判例可資參照。經查：被告於九十七年七月二十六
    日晚間八時三十分許，與「松興小客車租賃有限公司」（下
    稱松興公司）訂立租賃契約書，雙方約定由松興公司提供車
    牌號碼九七○-BZA號重機車一輛供被告自九十七年七月二十
    六日晚間八時三十分許起使用二十四小時，期間屆滿需於將
    車輛返還與松興公司。並以契約約定若承租人欲續租上揭機
    車時，需先與出租人即松興公司事先聯繫並取得同意之後始
    得有效續租，而本件雙方訂約所在地之松興公司址設台南市
    ○區○○路一九二號，又被告從未與松興公司聯繫續租，反
    而對告訴人表示告訴人沒有辦法找到他本人將車遷回，且若
    要以其不返還車輛對其提出告訴，其也不差這條（侵占）罪
    等語，顯見被告於台南市租賃該車時即無意返還，反於松興
    公司租賃車輛並取得占有後，即易持有為所有，將該車輛據
    為己有供代步之用，迄今仍拒不返還，並逃逸無蹤。復以被
    告與松興公司約定於租賃期間屆滿後，應返還松興公司位於
    台南市○○路○段三十一號或台南市○區○○路一九二號之
    店面，而被告卻將之侵占入己，使松興公司因而受有損害，
    則其犯罪地顯在台南市。故本件被告犯罪地為台灣台南地方
    法院管轄區域內。原法院徒以被告住所地位於高雄地區，被
    告於警詢、偵訊中否認侵占犯嫌，而其侵占時、地不詳一情
    ，即認本件管轄錯誤，殊嫌率斷等語。
四、經查：本件檢察官聲請簡易判決處刑後繫屬原法院之日期為
    九十八年四月九日，有原審收分案章戳可按，原法院依職權
    查詢被告個人基本資料結果，其時被告之住所係設於高雄縣
    鳥松鄉○○村○○路十四巷五號，有個人基本資料查詢結果
    在卷，又遍查所有卷證資料，亦無被告在台南縣、市設有居
    所或所在地之事實。另聲請簡易判決處刑書亦未記載被告起
    意侵占之地點在何處。而所謂犯罪地，解釋上包括行為地與
    結果地，固為實務上一貫之見解，惟侵占罪為即成犯，實施
    侵占行為時便同時發生侵占之結果，是犯罪結果地與行為地
    同為行為人起意侵占持有物之處，與雙方訂約所在地，或被
    害人之營業所在地，或被害人在何處受有損害均無涉。縱被
    告未與松興公司聯繫續租，反而對告訴人表示告訴人沒有辦
    法找到他本人將車遷回，若要以其不返還車輛對其提出告訴
    ，也不差這條（侵占）罪等語，亦不能證明被告於台南市租
    賃該車當時即無意返還，從而，原法院認其無管轄權，諭知
    管轄錯誤，並移送於被告住所地之台灣高雄地方法院之判決
    ，即無不合，檢察官上訴意旨指摘原判決不當，為無理由，
    爰依刑事訴訟法第三百六十八條之規定，駁回其上訴，並不
    經言詞辯論為之。
五、據上論結，依刑事訴訟法第三百六十八條、第三百七十二條
    ，判決如主文。
中    華    民    國    98    年    8     月    18    日
                  刑事第四庭    審判長法  官  吳志誠
                                      法  官  陳珍如
                                      法  官  高明發
以上正本證明與原本無異。
不得上訴。
                                      書記官  歐貞妙
中    華    民    國    98    年    8     月    18    日


司法院資訊處製作；財團法人民間司法改革基金會備份。
